臺灣彰化地方法院員林簡易庭民事判決
110年度員簡字第5號
原      告  凃嘉岩  
被      告  張雅玲  
訴訟代理人  廖元應律師
上列當事人間請求損害賠償事件，本院於111年3月24日言詞辯論
終結，判決如下：
    主    文
原告之訴及假執行之聲請均駁回。
訴訟費用由原告負擔。
    事實與理由
一、原告主張：
　㈠被告居住門牌號碼為彰化縣○○市○○路0000號之建物（下稱27-
    1號建物）於民國107年12月23日下午1時45分許，因系爭建
    物4樓東側地面失火，繼而延燒至隔2戶之原告居住門牌號碼
    ：同縣市○○路0000號之房屋（下稱系爭建物）5樓、4樓，致
    使原告受有裝潢被燒毀、冷氣機須清洗、天花板輕鋼架被燒
    毀、鋼架燒毀、水電線路損壞等損失。
　㈡原告因上開火災而5樓全被燒毀，4樓以下因消防隊阻止火勢
    而澆灌大量清水，致使4樓以下裝潢物品半毀，原告所受損
    失（重新施作花費之費用）為：⒈1至4樓天花板重建、油漆
　　、隔間重建費用為新臺幣（下同）198,550元。⒉1至5樓重建
    管線配置施作計36,435元。⒊冷氣設備維修共計18,300元。⒋
    5樓鋼構重建工程計271,005元。⒌雜項（包含床墊、床組重
    新購置、衣服洗烘、衣架及垃圾袋購買等費用）共計20,124
    元，合計544,414元，原告僅請求50萬元，又原告已受領明
    台產物保險股份有限公司（下稱明台產險）給付之保險金16
    9,712元。
　㈢爰依侵權行為損害賠償之法律關係，請求被告賠償原告上開
    損害50萬元。並聲明：⒈被告應給付原告50萬元及自起訴狀
    繕本送達翌日（即110年1月8日）起至清償日止之法定遲延
    利息。⒉願供擔保請准宣告假執行。
二、被告則以：
　㈠據彰化縣消防局火災鑑定報告書（下稱系爭鑑定書）內容：
    本件火災事故以打火機引燃可能性較高等語。並未有積極證
    據證明被告香案桌上之打火機因自燃而起火，業經臺灣彰化
    地方檢察署檢察官偵查詳盡，且經檢察官以108年度偵字第2
    564號為不起訴處分，尚難認被告應負過失失火責任。　　
　㈡另火災之煙係從被告門牌號碼：同路27-1號建物4樓北側屋頂
    與其西側訴外人戊○○居住門牌號碼：同路27-2號建物4樓南
    側之牆壁間飄散，又系爭鑑定書內容以「被告住所起火點可
    能性高」，臆測被告住所為起火點，均為不實。　
　㈢原告主張系爭建物4、5樓屬即報即拆之違章建築，原告應舉
    證證明實際所受損害之範圍及數額，而非以重建另置新品之
    費用作為損害賠償計算基礎。　
　㈣並聲明：⒈原告之訴駁回。⒉如受不利判決，願供擔保請准宣
    告免為假執行。　
三、本院之判斷：　　
　㈠原告依侵權行為損害賠償權請求被告賠償損害，被告則以上
    詞置辯。從而，本件所應審究爭點即為：⑴系爭火災是否係
    因被告過失行為所致？⑵承上，如是，則被告應負損害賠償
    責任之範圍為何？茲分述如下：
　⒈爭點1部分：
　⑴按因故意或過失，不法侵害他人之權利者，負損害賠償責任
    ；違反保護他人之法律，致生損害於他人者，負賠償責任，
    但能證明其行為無過失者，不在此限。土地上之建築物或其
    他工作物所致他人權利之損害，由工作物之所有人負賠償責
    任。但其對於設置或保管並無欠缺，或損害非因設置或保管
    有欠缺，或於防止損害之發生，已盡相當之注意者，不在此
    限。民法第184條第1項前段、第2項、第185條第1項、第191
    條第1項分別定有明文。次按當事人主張有利於己之事實者
    ，就其事實有舉證之責任，但法律別有規定，或依其情形顯
    失公平者，不在此限，民事訴訟法第277條定有明文。此項
    規定，固已揭示舉證責任分配之方向，惟其規定，尚無具體
    標準，仍應視各別事件情形之不同而為具體之認定，使舉證
    責任公平合理分配於兩造負擔。此於當事人就發生法律上效
    果所必要之事實，如可分為特別要件事實與一般要件事實之
    具體個案時，其主張法律效果存在者，自應就其特別要件事
    實負舉證責任，始符上揭條文所定之趣旨（最高法院101年
    度台上字第995號判決意旨參照）。
　⑵依原告於110年4月14日言詞辯論程序時主張聲請調查證據，
    本院於110年9月22日言詞辯論程序時，經證人甲○○、乙○○（
    皆兩造隔壁鄰居）、丁○○（火災調查科科員）、丙○○（消防
    局第二大隊小隊長即系爭鑑定書撰寫人）分別具結證述：確
    定系爭火災係自被告27-1號建物頂樓南面靠東側牆邊為起火
    點燃燒、冒白煙，且因燃燒時間不同，被告27-1號建物火勢
    最大等語，有言詞辯論筆錄在卷可按（見本院卷㈠第395頁至
    第404頁）。
　⑶比照上開證人證述內容，參酌系爭鑑定書內容所載：「…結論
    ：本轄彰化縣員林市仁美里靜修路27、27-1、27-2、29、29
    -1、31、33號住宅火災案於107年12月23日13時45分發生火
    警，經現場勘查燃燒後狀況、保全資料、錄影監視畫面、出
    動觀察記錄、關係人談話筆錄等跡證，起火戶為彰化縣○○市
    ○○里○○路0000號4樓東側地面附近，起火原因以因遺留火種
    引起火災可能性為較高。」等語（見本院卷㈠第106頁至第10
    7頁）。本院復參酌卷附火災初期即時拍照照片（見本院卷㈠
    第279頁至第281頁）及上開證人當場證述內容，系爭鑑定書
    上開認定起火點應為被告居住之27-1號建物頂樓東側地面，
    應屬可採。至被告雖辯稱系爭鑑定書援引原告說詞曾進入火
    場救火驟認被告住所為起火點，亦未將遺留火種可能性高之
    打火機送交科學鑑定，僅以臆測判斷被告住所為起火點云云
    。然依系爭鑑定書係火災消防專業人員經逐戶逐層勘查，再
    綜合相關資料、紀錄所為之客觀鑑定，另依現場照片所示，
    火災的煙是從27-1號及27號出來的，27-2號是跟27-1號相鄰
    的牆有煙，所以先行判斷27、27-1號是比較有可能的起火戶
    ，因為29、29-1號那時還沒有明顯的煙。後來鑑識人員進到
    各戶屋內，27號建物部分依火災鑑定書35-40張（見本院卷㈠
    第187頁至第189頁）的照片可見，火流是從27-1號往27號延
    燒，煙會往上再往隔壁，27-2號高於27-1號屋頂，如果是27
    -2號起火，火流應該會往29號那邊延燒比較快，且他們中間
    隔間木造材質，後來鑑識人員方判斷27-1號是起火戶。又從
    系爭鑑定書所附照片137號（見本院卷㈠第238頁）可見，27-
    1號南側的鐵皮屋頂，靠近東側的屋頂是燒白的，代表這是
    燒比較久，139號照片（見本院卷㈠第239頁）可見，水泥已
    經剝落，牆上有1個比較明顯的痕跡，所以系爭鑑定書結論
    判斷起火點在該處，足見本件起火點確在被告住所27-1號建
    物頂樓東面牆壁，被告上開所辯，自難憑採。
　⑷此外，本件並無跡證顯示27-1號建物頂樓房屋係遭人侵入縱
    火、或鄰近宮廟於當日未有遶境燃放爆竹煙火、焚燒金紙之
    情事，系爭鑑定書以排除法排除上開起火原因，亦屬合理，
    又系爭鑑定書並記載，因上開起火處除遺留火種可能性高外
    ，未發現其他發火源，故研判本案起火原因以遺留火種之可
    能性高等語；足見系爭鑑定書以排除法方式鑑定火災發生原
    因後，研判本件火災係因被告遺留火種因素所致。
　⑸綜上，被告就本件火災之發生有上開之過失，則依民法184條
    第1項前段，被告對於原告所有系爭建物內房屋設備損害間
    具有相當因果關係（延燒受害），自應對原告負擔損害賠償
    責任。是原告主張被告應賠償其損害，洵屬有據。
  ⒉爭點2部分：倘被告應負損害賠償責任，則原告請求之金額有
    無理由？
　⑴按不法毀損他人之物者，被害人得請求賠償其物因毀損所減
    少之價額；又負損害賠償責任者，除法律另有規定或契約另
    有訂定外，應回復他方損害發生前之原狀。因回復原狀而應
    給付金錢者，自損害發生時起，加給利息。第一項情形，債
    權人得請求支付回復原狀所必要之費用，以代回復原狀，民
    法第196條、第213條分別定有明文。次按物被毀損時，被害
    人除得依民法第196條請求賠償外，並不排除民法第213條至
    第215條之適用。依民法第196條請求賠償物被毀損所減少之
    價額，得以修復費用為估定之標準，但以必要者為限（例如
    ：修理材料以新品換舊品，應予折舊），此有最高法院77年
    度第9次民事庭會議決議可資參照。
　⑵原告主張本件火災造成系爭建物重行修繕①1至4樓天花板重建
    、油漆、隔間、重建費用②管線配置③冷氣設備維修④5樓鋼構
    重建工程施作⑤雜項（包含床墊、床組重新購置、衣架及垃
    圾袋購買等）費用，已支出之修繕費用各為198,000元、36,
    435元、18,300元、271,005元、20,124元（雜項重購）之事
    實，業據原告提出之受損照片、估價單、報價單、免用統一
    發票收據、統一發票等件在卷可佐（見本院卷㈠第25頁至第4
    8頁、卷㈡第29頁至第33頁），堪認屬實。被告辯以：原告主
    張系爭建物4、5樓係違章建築，縱有重蓋仍屬即報即拆之違
    章建築云云，本院認違章建築取締拆除係主管機關之行政處
    分，並非表示違章建築未具使用價值。從而，被告上開所辯
    ，尚非可採。
　⑶惟衡以上開物品之修復，其中天花板、壁紙、隔間、電線設
    備、鋼架工程、5樓外陽台欄杆及水管係以新品更被損害之
    舊品，則在計算損害賠償額時，自應將上開物品折舊部分予
    以扣除，依行政院所頒「固定資產耐用年數表」及「固定資
    產折舊率表」之規定，天花板及係屬遮陽及室內隔間所用設
    備，其耐用年數為5年；而電氣及給水、排水設備，其耐用
    年數為10年，依定率遞減法每年各折舊1000分之369、1000
    分之206，參酌營利事業所得稅查核準則第95條第6款規定，
    固定資產提列折舊採用定率遞減法者，以1年為計算單位；
    其使用期間未滿1年者，按實際使用之月數相當於全年之比
    例計算之；不滿1月者，以月計。且採用定率遞減法者，其
    最後1年之折舊額，加歷年折舊累計額，其總和不得超過該
    資產成本原額之10分之9。故據此計算原告修復上開設備，
    所須必要費用如下：
　①天花板、壁紙、隔間受損修復155,050元（含材料95,050元、
    拆釘施作60,000元，見本院卷㈠第33頁）及油漆45,950元部
    分：查原告因本件火災所支27-1號建物天花板、隔間修復費
    用155,050元，其中天重作天花板及隔間材料費用為95,050
    元、拆釘施作為60,000元，其餘42,950元則為油漆費用，而
    該天花板與隔間經原告於本院言詞辯論程序自陳明確（見本
    院卷㈡第97頁），並有原告提出之估價單、免用統一發票收
    據等件在卷足憑（見本院卷㈠第25頁至27頁），堪以認定，
    則上開天花板裝設至事故發生，實際使用年數超過20年，已
    逾耐用年數5年，依上開折舊規定，其天花板、隔間材料費
    用95,050元經折舊後價值應為資產成本額之10分之1即9,505
    元（計算式：95,050元×1/10＝15505元），是原告請求被告
    償此部分修理費用應以112,455元（計算式：9,505元＋60,00
    0元＋42,950元＝112,455元）為必要，其請求超過此部分金額
    之修復費用，即屬無據。
　②電氣、給排水設備受損修復36,435元部分：
    查原告因本件火災所支出系27-1號建物電氣、給排水設備修
    復費用36,435元，其中設備費用為21,000元（見本院卷㈠第2
    9頁），其餘15,435元則為維修配管工資等費用，而系爭27-
    1房屋係於77年10月22日建築完成已30餘年等情，業經本院
    依職權調取第一類建物謄本在卷可佐（見本院卷㈡第113頁）
    ，並有原告提出之估價單、統一發票等件在卷足憑（見本院
    卷㈠第29頁、第35頁），復無證據證明原告於本件火災發生
    前曾更換受損之電氣設備，堪認該設備設置迄事故發生，實
    際使用年數為20年以上，已逾耐用年數10年，依上開折舊規
    定，其電氣設備費用7,650元經折舊後價值應為資產成本額
    之10分之1即2,100元（計算式：21,000元×1/10＝2,100元）
    ，是原告請求被告賠償此部分修理費用應以17,535元（計算
    式：2,100元＋15,435元＝17,535元）為必要，其請求超過此
    部分金額之修復費用，即屬無據。
　③鋼架及鋼構、5樓外陽台欄杆受損修復元部分：查原告因本件
    火災所支出系爭27-1號建物鋼架、鋼構及5樓外陽台欄杆、
    屋頂修復費用271,005元，而該鋼構、鋼架、外陽台欄杆、
    屋頂於原告更換時已使用超過20年等情，業經原告於111年2
    月16日本院言詞辯論時陳述詳盡（見本院卷㈡第97頁），並
    有原告提出之估價單、統一發票等件在卷足憑（見本院卷㈠
    第25頁至27頁），堪以認定，則上開鋼架、鋼構裝設至事故
    發生，實際使用年數超過20年，已逾耐用年數5年，依上開
    折舊規定，其費用271,005元經折舊後價值應為資產成本額
    之10分之1即27,100元（計算式：271,005元×1/10＝27,100元
    ），是原告請求被告賠償此部分修理費用應以27,100元為必
    要，其請求超過此部分金額之修復費用，即屬無據。
　④冷氣清洗保養18,300元部分：依上揭行政院所頒「固定資產
    耐用年數表」及「固定資產折舊率表」之規定，電器設備耐
    用年數為10年，原告室內冷氣機均已逾耐用年數，應以其1/
    10之價格評估清洗費用即1,830元（計算式：18,300元×1/10
    ＝1,830元）為必要，其請求超過此部分金額之修復費用，即
    屬無據。。　
　⑤雜項費用支出21,324元部分：原告購買床墊、床組、衣架20,
    090元等已逾耐用年限5年，應以1/10計算其必要費用為2,00
    9元（見本院卷㈡第97頁）；而受損衣物清洗費用為1,200元
    ，原告衣服並非重置，係將衣服回復堪用之情形；另垃圾袋
    係為收拾火災善後之用，花費129元，本院認均為必要費用
    ，應予准許。是本項必要費用為3,338元（計算式：2009＋12
    00＋129＝3338）。　
　⑥綜上，原告因本件火災得請求被告賠償之金額為161,058元（
    計算式：112455＋17535＋27100＋1830＋3338＝162258）。　
　⑷然查，被害人即原告於本件事故發生後業已向保險人即明台
    產險申請並領取保險理賠金169,712元等情（本院卷㈠第367
    頁至第373頁），依照保險法第53條之規定，發生法定債權
    讓與效力，復向加害人即被告請求之時，因169,712元部分
    之債權業已依法移轉予明台產險，為禁止被害人雙重得利，
    避免有不當利得之結果，前揭保險給付自應於上揭可得請求
    之修復費用161,058元中扣除，則原告已不得再請求被告賠
    償其損失（計算式：162,258元－169,712元＝-7,454元）。
　㈡綜上所述，原告依侵權行為損害賠償之法律關係，請求被告
    給付原告50萬元及起訴狀繕本送達翌日起至清償日止之法定
    遲延利息，為無理由，應予駁回。本件訴訟費用5,400元，
    應由原告負擔。原告之訴既經駁回，其假執行之聲請，亦失
    所依附，併予駁回。
四、本件事證已臻明確，兩造其餘攻擊防禦方法及證據，核與判
    決之結果不生影響，爰不一一論列，併此敘明。　
五、訴訟費用負擔之依據：民事訴訟法第78條。　
中　　華　　民　　國　　111 　年　　4 　　月　　12　　日
                  員林簡易庭  法　官  丁兆嘉
以上為正本係照原本作成。
如對判決上訴，應於判決送達後20日內向本院提出上訴狀。如委
任律師提起上訴者，應一併繳納上訴審裁判費。 
中　　華　　民　　國　　111 　年　　4 　　月　　12　　日
                      　　    書記官　蔡政軒